臺灣板橋地方法院刑事判決　　　　　　　 96年度易字第486號
公　訴　人　臺灣板橋地方法院檢察署檢察官
被　　　告　丙○○
上列被告因詐欺案件，經檢察官聲請簡易判決處刑（95年度偵字
第21450 號），本院認不得以簡易判決處刑，改依通常程序審理
並判決如下：
    主  文
丙○○共同意圖為自己不法之所有，以詐術使人將本人之物交付
，處有期徒刑參月，如易科罰金以銀元參佰元折算壹日；減為有
期徒刑壹月又拾伍日，如易科罰金以銀元參佰元折算壹日。
    事  實
一、丙○○、乙○○（前經本院於民國九十六年五月二十五日以
    九十六年度易字第四六八號判處有期徒刑四月，如易科罰金
    以銀元三百元折算一日，乙○○上訴中）二人於九十四年間
    起，在坐落臺北縣新莊市○○段三十一、三十五、六十九、
    九十、九十二地號土地上，共同開設飛迅車業商行（下簡稱
    飛迅車行；該車行負責人登記為丙○○），該車行之維修部
    歸丙○○所有，車行之中古車販賣部則歸乙○○所有。嗣因
    丙○○無力償還其母積欠丁○○之債務，丙○○於九十五年
    四月二十一日與丁○○簽訂讓渡書，以新台幣（下同）四百
    萬元之代價，將飛迅車行讓與丁○○，以清償其母所欠債務
    ，俟丁○○當日在車行盤點財物時（此際丙○○已先行離去
    ），乙○○經車行員工邱弘旭通知後立即趕至車行，經丁○○告知並提示上開讓渡書予乙○○閱覽而獲悉丙○○已將飛
    迅車行讓與丁○○後，乙○○就該車行現場之中古車所有權
    歸屬與丁○○發生口角爭執。詎丙○○、乙○○二人均明知
    丙○○已將上開車行全部讓與丁○○，其二人竟意圖為自己
    不法所有之犯意聯絡，丙○○於同月二十三日下午五、六時
    許撥打電話要求乙○○儘速將上開車行再出售他人牟利，乙○○隨即對外張貼讓售飛迅車行之廣告，嗣由乙○○於同月
    二十五日在上址飛迅車行辦公室，以二百萬元之價錢，將車
    行（不含中古車輛）讓售予甲○○，致甲○○陷於錯誤，與
    乙○○簽定讓與合約，並依約交付訂金二十萬元予乙○○。
    後經甲○○發現上開車行前已讓與丁○○而查覺受騙，並報
    警查悉上情。
二、案經甲○○訴由臺北縣政府警察局新莊分局報請臺灣板橋地
    方法院檢察署檢察官偵查後聲請簡易判決處刑，本院認不得
    以簡易判決處刑，改依通常程序審理。
    理  由
一、證據能力：
    按被告以外之人於審判外之陳述，雖不符刑事訴訟法第一百
    五十九條之一至第一百五十九條之四規定，而經當事人於審
    判程序同意作為證據，法院審酌該言詞陳述或書面陳述作成
    時之情況，認為適當者，亦得為證據；又當事人、代理人或
    辯護人於法院調查證據時，知有第一百五十九條第一項不得
    為證據之情形，而未於言詞辯論終結前聲明異議者，視為有
    前項之同意，此據同法第一百五十九條之五規定甚明。查證
    人丁○○於警詢、本院簡易程序中之證述及證人即告訴人甲○○於警詢中之陳述，固均係審判外之言詞陳述，惟被告丙○○、檢察官於本院審理中就上述證據方法之證據能力均陳
    明「沒意見」等語，且迄於本院言詞辯論程序終結前，復未
    就證據能力部分聲明異議，且證人丁○○本院簡易程序中向
    法官所為之陳述，復經具結在案，是本院審酌上開證據資料
    製作時之情況，尚無違法不當及證明力明顯過低之瑕疵，亦
    認為以之作為證據應屬適當，故揆諸前開規定，爰依刑事訴
    訟法第一百五十九條之五規定，認前揭證據資料均有證據能
    力。
二、訊據被告丙○○固對於上揭時地，以四百萬元之代價，將飛
    迅車行讓與丁○○，以清償其母所欠債務之事實坦承不諱，
    惟矢口否認有與共同被告乙○○共同詐欺取財之犯行，辯稱
    ：飛迅車行不是伊頂讓給甲○○的，伊也沒有叫乙○○將車
    行賣給第三人，伊亦未拿到乙○○頂讓車行給第三人的價款
    ，是伊與乙○○並非詐欺共犯云云。經查：
(一)被告丙○○、共同被告乙○○二人於九十四年間起在上址共
    同開設飛迅車行，車行之維修部歸丙○○所有，車行之中古
    車販賣部則歸乙○○所有，嗣丙○○於九十五年四月二十一
    日以四百萬元代價，將飛迅車行讓與證人丁○○，以清償其
    母積欠之債務後，共同被告乙○○復於同月二十五日以二百
    萬元之價錢，將上開車行（不含中古車輛）售予甲○○，並
    收取甲○○所交付之訂金二十萬元等事實，業據被告丙○○
    、共同被告乙○○分別於警詢、本院簡易程序調查及歷次審
    理中供證在卷，且分據證人丁○○於警詢、本院簡易程序、
    審理中及證人即告訴人甲○○於警詢、本院審理中證述屬實
    ，並有被告丙○○擔任共同發票人之本票、內容記載丙○○
    將自己所有之飛迅車行所屬產業賣給丁○○之讓渡書、共同
    被告乙○○將飛迅車行讓售甲○○所簽定之讓與合約書、飛
    迅車行之臺北縣政府營利事業登記證（以上均影本）各一紙
    在卷可稽，堪信屬實。
(二)被告丙○○固否認有被訴共同詐欺取財之犯行，並以前詞置
    辯。惟查：證人丁○○於本院審理中證稱：伊跟丙○○簽約
    時的本意是讓與整間車行的全部，包括停放在車行現場的中
    古車，約有十部左右，不只有維修部分而已，乙○○於點交
    當天過來車行爭執後，伊當場與丙○○聯絡後，才知道車行
    賣中古車那部分有爭議，整個車行不是全部屬於丙○○的等
    語，與上開讓渡書記載丙○○將自己所有之飛迅車行所屬產
    業賣給丁○○等情相符。又共同被告乙○○於本院審理中結
    證稱：丙○○於九十五年四月二十三日晚上五、六點多，撥
    打0000000000號行動電話給伊，叫伊趕快把車行
    頂讓出去，伊說辦頂讓的事情要其出面，丙○○就說他被兄
    弟押著，不方便出面，並說到時候會叫他的女友出來向伊拿
    相關資料回去給他簽名，所以伊才把車行再頂讓給甲○○；
    丙○○確實有打電話給伊，叫伊再將車行頂讓給第三人，而
    且丙○○說丁○○的事情他會處理，叫伊放心，叫伊趕快把
    車行頂讓出去等語。另證人甲○○於本院審理中亦證稱：伊
    當時是頂讓飛訊車行的汽車維修部，包括裡面的機械、零件
    全部，另包括場房兩間，場地的租約就變更為伊的名義，還
    有包括整個車行的營業登記項目、招牌，簽約範圍不包括中
    古車，因為當時現場也已經沒有放中古車等語，並與乙○○
    將飛迅車行讓售甲○○所簽定之讓與合約書所載情形相符。
    綜上，足認被告丙○○於九十五年四月二十一日已將飛迅車
    行讓與證人丁○○以抵償債務，並經丁○○在場點交，且共
    同被告乙○○於同月二十五日將上開車行（不含中古車輛部
    分）讓與證人甲○○前，被告丙○○、乙○○均已知悉該車
    行前經丙○○轉讓與丁○○，而共同被告乙○○僅對於其所
    有之中古車部分是否亦在讓與之範圍內有爭執而已。茲被告
    丙○○係負責經營該車行維修部，而共同被告乙○○係負責
    經營飛迅車行之中古車販賣部，業據被告丙○○、共同被告
    乙○○供證在卷，則被告丙○○就其自己所有並負責經營之
    維修部分，有自由處分之權利，而就共同被告乙○○所有並
    負責經營之中古車販賣部固無處分讓與之權限，然被告丙○○、共同被告乙○○既均明知丙○○前已將其所有並負責經
    營之車行維修部，處分轉讓予丁○○，則共同被告乙○○竟
    仍因被告丙○○以電話指示其再將車行出售他人牟利，而未
    將上情告知甲○○之情形下，即以二百萬元之價錢將上開車
    行（不包含中古車輛部分），再讓售予甲○○，且共同被告
    乙○○將飛迅車行讓售甲○○時，係向甲○○表示該車行產
    權清楚，其可以做主，並一直要甲○○趕快付錢等情，業據
    證人甲○○於本院審理中證述明確，共同被告乙○○於本院
    審理中亦供承：伊當時確有向甲○○說伊可以負責車行的事
    等語，致甲○○誤信以為其可取得車行維修部分之所有權，
    而陷於錯誤，與乙○○簽定飛迅車行之讓與合約書，並依約
    交付訂金二十萬元予乙○○，造成該車行維修部一物二賣之
    現象，則被告丙○○、共同被告乙○○二人顯有不法所有之
    意圖及詐術之施行，自無疑義。
(三)至被告丙○○雖辯稱：伊並沒有叫乙○○把車行賣給第三人
    云云，惟與證人即共同被告乙○○上開供證之情節不符。又
    上開車行維修部既係被告丙○○個人所有並負責經營，在共
    同被告乙○○、被告丙○○二人間亦無任何爭議，且共同被
    告乙○○所有之中古車於證人丁○○點交時，經共同被告乙○○到場爭執後，已全部由共同被告乙○○取回並駛離車行
    一節，亦據共同被告乙○○所自承，核與證人丁○○於本院
    審理中所證相符，是上開車行維修部分是否再行出售，與共
    同被告乙○○之利益已無關聯，是衡情共同被告乙○○處分
    上開維修部前，應係經由共同被告丙○○之授意後，始將該
    維修部再讓售他人，較合於常理。故被告乙○○供證是丙○○打電話要求伊快點把車行賣掉等語，應屬可採。被告丙○○上開所辯，顯係卸責之詞，不足採信。是以，本件共同被
    告乙○○出售上開車行予甲○○既係被告丙○○之授意，則
    被告丙○○、共同被告乙○○二人，就重複讓售丙○○負責
    經營維修部予證人甲○○之詐欺取財犯行，顯有犯意之聯絡
    及行為分擔，甚為明確。
(四)綜上所述，被告丙○○辯稱伊非詐欺共犯云云，尚非足採。
    本案事證明確，被告丙○○之詐欺取財犯行，洵堪認定，應
    依法論科。
三、論罪科刑：
(一)查被告丙○○行為後，刑法於九十四年二月二日修正公布，
    於九十五年七月一日施行。按行為後法律有變更者，適用行
    為時之法律，但行為後之法律有利於行為人者，適用最有利
    於行為人之法律，現行刑法第二條第一項訂有明文。此條規
    定乃與刑法第一條罪刑法定主義契合，而貫徹法律禁止溯及
    既往原則，係規範行為後法律變更所生新舊法律比較適用之
    準據法，是刑法第二條本身雖經修正，但刑法第二條既屬適
    用法律之準據法，本身尚無比較新舊法之問題，應一律適用
    裁判時之現行刑法第二條規定以決定適用之刑罰法律，合先
    敘明。又以本次刑法修正之比較新舊法，應就罪刑有關之共
    犯、未遂犯、想像競合犯、牽連犯、連續犯、結合犯，以及
    累犯加重、自首減輕暨其他法定加減原因（如身分加減）與
    加減例等一切情形，綜其全部罪刑之結果而為比較，最高法
    院九十五年五月二十三日九十五年度第八次刑庭會議決議可
    資參照。經查：
  1.刑法部分條文已於九十四年二月二日修正公布，自九十五年
    七月一日生效施行；其中刑法第三十三條第五款關於罰金之
    規定，已將「一元以上」修正為「新台幣一千元以上，以百
    元計算之。」茲被告所犯刑法第三百三十九條第一項有科罰
    金之規定，其法定罰金刑之最低數額既已變更，且比較上述
    修正前、後之刑法規定，以被告行為時關於科處罰金刑之法
    律較有利於被告。
  2.刑法第二十八條共犯之規定，於修正施行前之規定為：「二
    人以上共同實施犯罪之行為者，皆為正犯」，修正施行後之
    規定則為：「二人以上共同實行犯罪之行為者，皆為正犯」
    ，揆諸本條之修正理由係為釐清陰謀共同正犯、預備共同正
    犯是否合乎本條規定之正犯要件。而本案被告乙○○共同詐
    欺犯行，既屬實行犯罪行為之正犯，刑法第二十八條之修正
    內容，對被告並無「有利或不利」之影響，無比較新舊法適
    用之問題（最高法院九十五年度台上字第第五五八九號判決
    意旨參照）。
  3.另刑法施行法第一條之一第一項規定：「中華民國九十四年
    一月七日刑法修正施行後，刑法分則編所定罰金之貨幣單位
    為新台幣」。同法條第二項規定：「九十四年一月七日刑法
    修正時，刑法分則編未修正之條文定有罰金者，自九十四年
    一月七日刑法修正施行後，就其所定數額提高為『三十倍』
    。但七十二年六月二十六日至九十四年一月七日新增或修正
    之條文，就其所定數額提高為三倍。」。揆其立法說明，係
    「考量新修正之刑法施行後，不再適用『現行法規所定貨幣
    單位折算新台幣條例』，為使罰金數額趨於一致，避免衍生
    新舊法比較適用問題，以緩和實務適用法律之衝擊之前提下
    ，規定第二項如上」，顯見刑法施行法第一條之一增訂後，
    刑法條文定有罰金者，其貨幣單位即應改為新臺幣，且無再
    適用罰金罰鍰提高標準條例第一條提高倍數規定之餘地（最
    高法院九十六年度台上字第一四六四號判決採同一見解），
    併此敘明。
  4.綜合上述各條文修正前後之比較，以被告行為時之法律較有
    利於行為人，就新舊法有比較之部分，自應適用修正前刑法
    之相關規定予以論處。
(二)核被告丙○○所為，係犯刑法第三百三十九條第一項之詐欺
    取財罪。被告丙○○與共同被告乙○○二人，就上開詐欺犯
    行，有犯意聯絡及行為分擔，皆為共同正犯。爰審酌被告丙○○犯罪之動機、目的、手段，告訴人甲○○所受之損害，
    被告丙○○迄未賠償告訴人甲○○，暨其犯後否認犯行之態
    度等一切情狀，量處如主文所示之刑，以資懲儆。又被告丙○○行為時之易科罰金折算標準，修正前刑法第四十一條規
    定：「犯最重本刑為五年以下有期徒刑以下之刑之罪，而受
    六個月以下有期徒刑或拘役之宣告，因身體、教育、職業、
    家庭之關係或其他正當事由，執行顯有困難者，得以（銀元
    ）一元以上（銀元）三元以下折算一日，易科罰金。但確因
    不執行所宣告之刑，難收矯正之效，或難以維持法秩序者，
    不在此限。併合處罰之數罪，均有前項情形，其應執行之刑
    逾六月者，亦同。」並依罰金罰鍰提高標準條例第二條規定
    ，就易科罰金折算一日之數額提高為一百倍。修正後刑法第
    四十一條規定：「犯最重本刑為五年以下有期徒刑以下之刑
    之罪，而受六個月以下有期徒刑或拘役之宣告者，得以新臺
    幣一千元、二千元或三千元折算一日，易科罰金。但確因不
    執行所宣告之刑，難收矯正之效，或難以維持法秩序者，不
    在此限。前項規定於數罪併罰，其應執行之刑未逾六月者，
    亦適用之。」而罰金罰鍰提高標準條例第二條有關易科罰金
    折算一日之數額提高倍數規定，即不再適用。茲比較修正前
    後易科罰金之折算標準，以修正前刑法第四十一條規定對被
    告較為有利。是本件應依刑法第二條第一項前段規定，適用
    修正前刑法第四十一條第一項前段、修正前罰金罰鍰提高標
    準條例第二條規定，諭知被告丙○○易科罰金之折算標準。
(三)末查，被告丙○○上開犯罪時間在九十六年四月二十四日以
    前，合於中華民國九十六年罪犯減刑條例第二條第一項第三
    款之規定，應減其宣告刑二分之一，並諭知易科罰金之折算
    標準。
據上論斷，應依刑事訴訟法第四百五十二條、第二百九十九條第
一項前段，刑法第二條第一項前段、第二十八條、第三百三十九
條第一項、修正前刑法第四十一條第一項前段，刑法施行法第一
條之一第一項、第二項前段，修正前罰金罰鍰提高標準條例第二
條，中華民國九十六年罪犯減刑條例第二條第一項第三款、第七
條、第九條，判決如主文。
本案經檢察官黃怡華到庭執行職務。
中　　華　　民　　國　　96　　年　　9 　　月　　13　　日
                  刑事第十六庭  審判長法　官  白光華
                                      法  官  曾淑娟
                                      法  官  楊志雄
以上正本證明與原本無異。
如不服本判決應於送達後10日內向本院提出上訴狀
                                      書記官  陳春銘
中　　華　　民　　國　　96　　年　　9　　月　　 13　　日
附錄本案論罪科刑法條全文：
刑法第339條第1項：
意圖為自己或第三人不法之所有，以詐術使人將本人或第三人之
物交付者，處 5 年以下有期徒刑、拘役或科或併科 1,000 元以
下罰金。
